臺灣臺中地方法院刑事判決　　　　　　　　　　　　九十一年度訴字第一四九七號
　　公　訴　人　台灣台中地方法院檢察署檢察官
　　被　　　告　乙○○　女　四.
右列被告因偽造文書等案件，經檢察官提起公訴（九十年度偵字第一四九二四號），
本院判決如左：
    主      文
乙○○無罪。
    理      由
一、公訴意旨如附件起訴書所載。
二、被告乙○○坦承招組互助會之事實，惟否認有詐欺、偽造文書之犯行，於檢察官
    偵查中辯解稱告訴人丙○○原表示參加二會，起會前又改成一會，第三會確係告
    訴人丙○○得標，因其前曾參加告訴人丙○○之會，故約定以抵銷方式，由其代
    告訴人丙○○繳款，而其徵得告訴人丙○○同意後，始在交予會員「巨道」之支
    票以告訴人丙○○之名義背書，於本院審理時再辯解稱丙○○標得會款之後，說
    他沒有支票，所以由其負責開支票給他使用，而其將支票送至「巨道」公司時，
    「巨道」公司要求得標人簽名背書，因時間不夠，所以經丙○○同意，由其代簽
    再交付，且丙○○事後也到「巨道」公司，在上開支票上補簽名背書，足以證明
    丙○○確實有參加互助會，而因丙○○尚欠其債務，所以標得之會款就由其抵銷
    而沒有交付丙○○。
三、公訴人係以被告之犯罪事實，業經告訴人丁○○、丙○○指訴綦詳，且告訴人丙○○迭於警訊及偵查中堅決否認有參加本件互助會之事，並稱：「被告跟我的會
    ，早在八十九年四、五月就已得標，她是死會，要繳給我會款，不可能抵銷。」
    等語，是被告辯稱告訴人丙○○確有跟會一節，已難憑採。況被告本人設有支票
    存款帳戶，有法務部票據信用資訊連結作業查詢明細表一份附卷可稽，其又係大
    專畢業學歷，應知背書係重要之票據行為，為免橫生枝節，由背書人本人親為，
    當較妥適，且現今交通便利，台中縣、市之間來回，需時不久，何以被告不請告
    訴人丙○○本人背書，反代為之，徒生爭議，再被告亦未就曾得告訴人丙○○同
    意代為背書之積極事實提出證據以供調查，被告所辯已足存疑，尚難遽信。此外
    ，復有被告虛列告訴人丙○○為會員之互助會單一份、被告偽造告訴人丙○○背
    書之支票一紙在卷可參，其犯嫌已堪認定，為其論據。
四、查本件告訴人丁○○就告訴人丙○○究竟有無參加本件互助會，乃因互助會停標
    之後，其未能取得互助會款，而向丙○○查詢，經丙○○告稱沒有參加，丁○○
    方指稱丙○○沒有參加本件互助會，係被告冒用丙○○之名義參加，然此係同為
    告訴人之丙○○所告知，自不能僅憑丁○○之指訴，遽認為其指訴為真實。次查
    告訴人丙○○雖然指稱其沒有參加本件互助會，然查被告所交付予告訴人丁○○
    及證人甲○○（巨道）之互助會單，均載有丙○○之姓名，且明載丙○○之聯絡
    電話為0000000，而丙○○供稱該電話號碼確實為其所經營之公司所有之
    電話號碼無誤，依照常情，被告若係冒用丙○○之名義參加互助會，應不敢在互
    助會單上載明丙○○之聯絡電話號碼，否則其他會員只要以該真實的電話號碼聯
    絡查詢，就可輕易得知，另查被告辯解稱其與丙○○之間尚有其他債權債務關係
    ，所以其於丙○○得標由其向其他會員收取會款之後，沒有將會款交付丙○○，
    而以其對丙○○之債權為抵銷，此雖為丙○○所否認，而被告也無法提出詳細之
    帳目以證明此項事實，惟查本件互助會，關於丙○○部分，係於八十九年九月八
    日得標，而被告辯解稱其尚在八十九年十二月五日及八十九年十二月十二日交付
    丙○○四十萬元，有其提出之華南商業銀行DC0000000號支票存根聯及DC
    0000000號支票影本籍存根聯在卷可參，就DC0000000號支票部分
    ，確實有丙○○之背書，由此可知被告辯解稱其與丙○○之間尚有其他債權債務
    關係，所以其於丙○○得標由其向其他會員收取會款之後，沒有將會款交付丙○○，而以其對丙○○之債權為抵銷，並非虛構，末查，被告於本件互助會關於丙○○部分於八十九年九月八日得標之後，依照慣例將得標會員以後應繳納之會款
    支票交付其他活會會員，其中交付會員甲○○（巨道）部分，雖然初始沒有經丙○○親自背書，而由被告代簽丙○○之姓名為背書，但是其後丙○○已經親自到
    「巨道」公司補簽名背書，此為證人甲○○於本院審理時供證明確，並有其所提
    出之QB0000000號支票影本一張在卷可稽，而丙○○也坦承此項事實，若
    丙○○沒有參加本件互助會，其應無在該支票補簽名背書之理，丙○○雖然稱其
    只是為了當好人所以為背書，此與常理不符。綜合上述，足以認定丙○○確實有
    參加本件互助會，且確實在八十九年九月八日得標，被告辯解稱沒有冒用丙○○
    之名義入會，也沒有冒用丙○○之名義標會，而其將支票送至「巨道」公司時，
    「巨道」公司要求得標人簽名背書，因時間不夠，所以經丙○○同意，由其代簽
    再交付，乃屬真實，是被告無行使偽造私文書之犯行，足可認定。
五、被告既然沒有冒用丙○○之名義入會，也沒有冒用丙○○之名義標會，乃是丙○○確實有參加本件互助會，且確實在八十九年九月八日得標，則被告當無於八十
    九年九月八日冒標詐取會款之行為。另查被告所組之本件互助會，雖然事後因故
    停標，被告也沒有將應支付活會會員之會款返還各活會會員，然按刑法第三百三
    十九條第一項詐欺罪之成立，以意圖為自己或第三人不法之所有，以詐術使人將
    本人或第三人之物交付為要件，所謂以詐術使人交付，必須行為人自始就有不法
    所有之意圖，而被詐欺人因行為人施用詐術而陷於錯誤，若行為人所用方法，不
    能認為詐術，亦不致使人陷於錯誤，即不構成該罪。查本件並無積極確切之證據
    可資證明被告自始有何詐欺之意圖及施行詐術之行為，被告雖然事後因故停標本
    件互助會，也沒有將應支付活會會員之會款返還各活會會員，然此部分應屬單純
    之民事債務糾葛，當循民事訴訟之途徑解決，始稱允當。被告無詐欺犯行，也足
    可認定。
六、綜上所述，本院認為不能證明被告犯罪，應諭知被告無罪。
據上論斷，應依刑事訴訟法第三百零一條第一項判決如主文。
中    華    民    國      九十二      年       一      月     二十二    日
                                       法  官    李添興
右正本證明與原本無異。
如不服本判決，應於判決送達後十日內向本院提出上訴狀，上訴於臺灣高等法院臺中
分院( 須附繕本 )。
                                       書記官
中    華    民    國      九十二      年       一      月     二十二    日
附件
臺灣臺中地方法院檢察署檢察官起訴書              九十年度偵字第一四九二四號
    被  告  乙○○  女  四十八歲（民國○○○年○月○日生）
                    住台中縣大里市○○路○段一九三號
                    身分證統一編號：Ｓ二0000000號
右列被告因詐欺等案件，已經偵查終結，認應提起公訴，茲將犯罪事實及證據並所犯
法條分敘如左：
            犯罪事實
一、乙○○於民國八十九年七月八日，自任互助會首，招組互助會，約定每會每月會
    款新台幣（下同）十萬元，採外標方式標會，每月八日二十時一分，在台中市○○路○段九八五巷六六之一號開標，會員連會首共計十會（會員多為公司），每
    會會款應於開標日起五日內以支票繳交，當期得標者應於取款同時將餘數死會會
    款以支票按期開立，發票日欄僅填載日期，年月則空白，丁○○以﹁坤裕﹂（即
    坤裕國際有限公司）名義參加一會。乙○○於起會時即已意圖為自己不法之所有
    ，虛列丙○○為會員，參加一會，其並於第三會即八十九年九月八日，冒用丙○○之名義，以一萬四千五百元得標，再向包括丁○○在內之活會會員收取會款，
    致丁○○等會員不知有詐，誤信丙○○確實參加互助會並得標，乃交付款項予乙○○，乙○○因此而詐得會款。乙○○又以江澤民之第一商業銀行北台中分行支
    票交付丁○○等會員，充為丙○○得標後按期開立之死會會款支票，並於交付予
    會員﹁巨道﹂（即巨道實業有限公司）之ＱＢ0000000號支票背面，偽造
    ﹁丙○○﹂之簽名背書一枚，因而偽造並進而行使該偽造之私文書，足以生損害
    於丙○○。嗣因丁○○發現乙○○未將得標會員丙○○本人之支票交付，經詢問
    丙○○，始悉丙○○並未參加該互助會，方知受騙。
二、案經丁○○、丙○○訴請偵辦。
            證據並所犯法條
一、訊據被告乙○○固不諱言右揭招組互助會之事實，惟矢口否認有詐欺、偽造文書
    犯行，辯稱：告訴人丙○○原表示參加二會，起會前又改成一會，第三會確係告
    訴人丙○○得標，因其前曾參加告訴人丙○○之會，故約定以抵銷方式，由其代
    告訴人丙○○繳款，而其徵得告訴人丙○○同意後，始在交予會員﹁巨道﹂之支
    票以告訴人丙○○之名義背書云云。經查，右揭事實業經告訴人丁○○、丙○○
    指訴綦詳，且告訴人丙○○迭於警訊及偵查中堅決否認有參加本件互助會之事，
    並稱：﹁被告跟我的會，早在八十九年四、五月就已得標，她是死會，要繳給我
    會款，不可能抵銷﹂等語，是被告辯稱告訴人丙○○確有跟會一節，已難憑採。
    況被告本人設有支票存款帳戶，有法務部票據信用資訊連結作業查詢明細表一份
    附卷可稽，其又係大專畢業學歷，應知背書係重要之票據行為，為免橫生枝節，
    由背書人本人親為，當較妥適，且現今交通便利，台中縣、市之間來回，需時不
    久，何以被告不請告訴人丙○○本人背書，反代為之，徒生爭議，再被告亦未就
    曾得告訴人丙○○同意代為背書之積極事實提出證據以供調查，被告所辯已足存
    疑，尚難遽信。此外，復有被告虛列告訴人丙○○為會員之互助會單一份、被告
    偽造告訴人丙○○背書之支票一紙在卷可參，其犯嫌已堪認定。
二、核被告所為，係犯刑法第三百三十九條第一項之詐欺取財罪嫌（詐取會款部分）
    、第二百十六條、第二百十條之行使偽造私文書罪嫌（偽造背書並交付部分）。
    被告偽造告訴人丙○○之署押為偽造背書之部分行為，又偽造背書之低度行為已
    為行使之高度行為吸收，均不另論罪。被告以一行為向多數會員詐取會款，係想
    像競合犯，請依刑法第五十五條規定從一重處斷。被告所犯上開二罪間，有方法
    結果之牽連關係，為牽連犯，請從一重之行使偽造私文書罪處斷。被告偽造之告
    訴人丙○○之署押一枚，請依刑法第二百十九條規定宣告沒收。
三、告訴意旨另以：被告除冒用告訴人丙○○之名義標取第三會外，並於第二會即八
    十九年八月八日冒用會員﹁佶原﹂（即佶原實業股份有限公司）名義得標，向告
    訴人丁○○及其他會員詐取會款，因認被告此部分亦涉詐欺取財罪嫌云云。惟查
    ，證人即佶原實業股份有限公司負責人李清川之妻鄭月嬌結證稱：﹁她（指被告
    ）說她要以佶原名義標取互助會，將會款交給我，以抵償她前欠我之錢，且由她
    負責繳交死會會款，在跟會以前，她就如此說，我有答應，˙˙˙﹂等詞，顯見
    被告以佶原名義標會，並非冒標，是其此部分詐欺罪嫌尚有不足，惟此部分與前
    揭起訴部分，有連續犯之裁判上一罪關係，爰不另為不起訴處分，併此敘明。
四、依刑事訴訟法第二百五十一條第一項提起公訴。
    此  致
台灣台中地方法院
中      華      民      國    九十一    年      六      月      六      日
                                        檢察官  戊  ○  ○
中      華      民      國    九十一    年      六      月      十      日
右正本證明與原本無異                    書記官  張  榮  田
附錄本案所犯法條：
中華民國刑法第二百一十六條
行使第二百十條至第二百十五條之文書者，依偽造、變造文書或登載不實事項或使登
載不實事項之規定處斷。
中華民國刑法第二百一十條
偽造、變造私文書，足以生損害於公眾或他人者，處五年以下有期徒刑。
中華民國刑法第三百三十九條
意圖為自己或第三人不法之所有，以詐術使人將本人或第三人之物交付者，處五年以
下有期徒刑、拘役或科或併科一千元以下罰金。
